【裁判字號】    95,訴,124
【裁判日期】    951220
【裁判案由】    偽造文書等
【裁判全文】
臺灣臺東地方法院刑事判決               95年度訴字第124號
公  訴  人  臺灣臺東地方法院檢察署檢察官
被      告  丙○○
上列被告因偽造文書等案件，經檢察官提起公訴（九十五年度偵
緝字第五十七號），本院判決如下：
    主  文
丙○○行使偽造私文書，足以生損害於他人，處有期徒刑陸月，
如易科罰金，以銀元參佰元即新臺幣玖佰元折算壹日；又意圖為
自己不法之所有，而侵占自己持有他人之物，處有期徒刑陸月，
如易科罰金，以銀元參佰元即新臺幣玖佰元折算壹日。應執行有
期徒刑拾壹月，如易科罰金，以銀元參佰元即新臺幣玖佰元折算
壹日。緩刑肆年。
    事  實
一、丙○○自民國九十二年七月間起，自任會首，陸續召集乙○
    ○等如附件互助會名單所示之二十七名會員加入「貳萬元互
    助會」，約定會期自九十二年七月十日起至九十五年八月十
    日止，共三十八期，每月為一期，採內標制，每會會款新臺
    幣（下同）二萬元、底標二千元，於每月十日晚上八時許在
    丙○○位於臺東縣臺東市○○街八十一號之住處開標，得標
    會員須簽立面額二萬元之本票。詎丙○○於會期中分別為下
    列犯行：
  (一)於九十三年八月十日在上址，明知並未徵得乙○○之同意，
    竟基於行使偽造私文書之犯意，未經乙○○同意，假冒乙○
    ○名義偽造由乙○○以三千六百元標金投標之標單私文書，
    並持以投標行使，以乙○○之名義標得該期合會金，足以生
    損害於乙○○。嗣經丙○○於同日夜間前往乙○○住處，向
    乙○○說明上情，並簽發金額二十六萬元之本票一紙及允諾
    按月簽發金額二萬元之本票各一紙與乙○○作為擔保，向乙
    ○○商借該期合會金以清償購屋貸款，乙○○始悉上情，終
    同意出借該期合會金，並簽發二萬元之本票十四紙供作丙○
    ○向其他活會會員收取會款時交付與活會會員之擔保，丙○
    ○即持乙○○簽發之本票向莊美真等如附件互助會名單所示
    之各合會會員收取該期合會會款供己花用。
  (二)於九十四年六月十日上午在臺東市馬蘭果菜市場，向乙○○
    收取乙○○書立以二千四百元標金投標之標單，於當晚會期
    中代乙○○投標並標得該期合會金後，經乙○○簽發十三張
    金額二萬元之本票及原收自死會會員之本票交付丙○○，供
    丙○○於向其他合會會員收取會款時交付與各會員，詎丙○
    ○基於合會契約代乙○○向各合會會員收取應交付與乙○○
    之會款後，竟意圖為自己不法之所有，將其因合會契約上原
    因持有乙○○所有之該期合會金七十萬六千四百元全數侵占
    入己，用以清償其個人債務，並避不出面。嗣經乙○○追尋
    丙○○未果，至臺灣臺東地方法院檢察官按鈴申告，始悉上
    情。
二、案經乙○○訴由臺灣臺東地方法院檢察署檢察官偵查起訴。
    理  由
一、程序方面：
    卷內證人乙○○、莊美真、紀有義、陳清油於檢察官及檢察
    事務官訊問中之證詞、互助會名單影本、丙○○及乙○○分
    別簽發之本票等事證，均經當事人同意作為證據（見本院卷
    第十四頁準備程序筆錄），且本院經核該等言詞、書面陳述
    作成時之狀況，亦均無何不當之處，依刑事訴訟法第一百五
    十九條之五第一項規定，均有證據能力。
二、認定犯罪事實所憑之證據及理由：
  (一)被告丙○○於本院審理中自白前揭全部事實（見本院卷第三
    十三頁審理筆錄）。
  (二)證人乙○○於檢察官、檢察事務官訊問及本院審理中之證述
    ：證明其參與被告召集之前揭互助會，且被告分別於前揭時
    地未經其同意偽造以其名義填寫之標單持以投標、侵占應交
    付與其之合會金，造成其合計受有一百四十六萬六千四百元
    之損害。
  (三)證人莊美真、紀有義、陳清油於檢察事務官訊問中之證述：
    證明被告於九十三年八月十日及九十四年六月十日二會期後
    ，持乙○○簽發之本票向合會會員收取會款，嗣並自九十四
    年六月十日後避不出面。
  (四)如附件所示之二萬元互助會名單一紙：證明本件互助會之會
    員人數、會期、採取之標制、每會會款、底標均如前事實一
    所示。
  (五)被告簽發之本票十一紙（見九十四年度發查字第二七七號偵
    卷第六、十一、十二頁）：證明前揭事實一、(一)部分被告確
    簽發本票供乙○○作為商借合會金之擔保。
  (六)乙○○簽發之本票九紙（見同上發查卷第四十一至四十四頁
    ）：證明被告於前揭事實一、(二)部分持乙○○簽發之本票代
    為向合會會員收取應交付與乙○○之會款。
  (七)綜上，本件事證明確，被告犯行堪予認定，應依法論科。
三、論罪科刑之理由：
  (一)按被告行為後，刑法及其施行法業於九十五年七月一日修正
    施行，查本件被告所犯刑法第三百三十五條第一項之罪之主
    刑為五年以下有期徒刑、拘役或科或併科一千元以下罰金，
    被告犯罪時之刑法就罰金刑之規定，依修正前刑法第三十三
    條第五款規定，罰金刑應處銀元一元以上，並應依罰金罰鍰
    提高標準條例第一條規定，就其原定數額得提高為二倍至十
    倍，但法律已依一定比率規定罰金或罰鍰之數額或倍數者，
    依其規定。惟前揭修正施行之刑法第三十三條第五款則規定
    ：「罰金：新臺幣一千元以上，以百元計算之」，而九十五
    年六月十四日修正公布之刑法施行法第一條之一第二項規定
    ：「九十四年一月七日刑法修正時，刑法分則編未修正之條
    文定有罰金者，自九十四年一月七日刑法修正施行後，就其
    所定數額提高為三十倍，但七十二年六月二十六日至九十四
    年一月七日新增或修正之條文，就其所定數額提高為三倍」
    ，比較修正前後之罰金刑輕重，該罰金刑之最低刑度於修法
    後已有加重，故以修正公布施行前之刑法規定較有利於被告
    ，應依刑法第二條第一項前段規定，適用被告行為時之法律
    ，合先敘明。
  (二)核被告所為，係犯刑法第二百十六條、第二百十條行使偽造
    私文書罪及第三百三十五條第一項普通侵占罪。
  (三)被告於前揭事實一、(一)中偽造標單私文書後持以投標行使，
    其偽造私文書之低度行為，為行使之高度行為所吸收，不另
    論罪。
  (四)被告所犯上開二罪間，犯意各別，行為互殊，應分論併罰。
  (五)爰審酌被告為清償個人債務，以告訴人名義偽造標單並持以
    投標，另又侵占應交付與告訴人之合會金，造成告訴人財產
    損害甚鉅，惟念其犯後坦認犯行，且已與告訴人達成和解並
    已賠償五萬元（見本院卷第三十九頁和解筆錄），取得告訴
    人之諒解（見本院卷第三十六頁審理筆錄）等一切情狀，分
    別量處如主文所示之刑。
  (六)至易科罰金部分，被告於犯罪時之刑法第四十一條第一項前
    段規定：「犯最重本刑為五年以下有期徒刑以下之刑之罪，
    而受六個月以下有期徒刑或拘役之宣告，因身體、教育、職
    業、家庭之關係或其他正當事由，執行顯有困難者，得以一
    元以上三元以下折算一日，易科罰金」；又被告行為時之易
    科罰金折算標準，修正前罰金罰鍰提高標準條例第二條前段
    （現已刪除）規定，就其原定數額提高為一百倍折算一日，
    則本件被告行為時之易科罰金折算標準，應以銀元三百元折
    算一日，經折算為新臺幣後，應以新臺幣九百元折算為一日
    。惟九十四年二月二日修正公布，九十五年七月一日施行之
    刑法第四十一條第一項前段則規定：「犯最重本刑為五年以
    下有期徒刑以下之刑之罪，而受六個月以下有期徒刑或拘役
    之宣告者，得以新臺幣一千元、二千元或三千元折算一日，
    易科罰金」，比較修正前後之易科罰金折算標準，以九十四
    年二月二日修正公布前之規定，較有利於被告，爰併依修正
    前相關規定分別諭知易科罰金之折算標準。
  (七)另就數罪併罰部分，按刑法第五十一條亦於前揭修法中修正
    ，修正前刑法第五十一條第五款規定：「數罪併罰，分別宣
    告其罪之刑，依左列各款定其應執行者：宣告多數有期徒刑
    者，於各刑中之最長期以上，各刑合併之刑期以下，定其刑
    期。但不得逾二十年」，修正後刑法第五十一條第五款規定
    ：「宣告多數有期徒刑者，於各刑中之最長期以上，各刑合
    併之刑期以下，定其刑期。但不得逾三十年」，經比較結果
    ，修正後刑法規定並非較有利於受刑人，爰依刑法第二條第
    一項前段之規定，依修正前刑法第五十一條第五款規定，就
    上開二罪定其應執行之刑；又現行刑法第四十一條第二項與
    修正施行前刑法同條項關於併合處罰之數罪得否易科罰金之
    規定雖有不同，但九十四年二月二日修正公布，並於九十五
    年七月一日施行之刑法施行法第三條之一第三項規定：「於
    九十四年一月七日刑法修正施行前犯併合處罰數罪中之一罪
    ，且該數罪均符合第四十一條第一項得易科罰金之規定者，
    適用九十年一月四日修正之刑法第四十一條第二項規定」。
    是本件併合處罰之數罪合計其刑期雖已逾六個月，仍應依刑
    法施行法第三條之一第三項之規定，適用修正施行前刑法第
    四十一條第二項之規定諭知易科罰金之折算標準。
  (八)末按刑法第七十四條緩刑之規定，亦於前開修法中修正，惟
    參照最高法院九十五年度第八次刑事庭決議，犯罪在新法施
    行前，新法施行後，緩刑之宣告，應逕適用新法第七十四條
    之規定。查被告前未曾受有期徒刑以上刑之宣告，有臺灣高
    等法院被告前案紀錄表可佐，其於偵審程序中深表悔意，且
    已與告訴人達成和解並為給付部分賠償，本院認為給被告自
    新機會，前開宣告之刑以暫不執行為適當，爰併依修正後刑
    法第七十四條第一項第一款宣告緩刑四年。
四、應適用之法條：
  (一)刑事訴訟法第二百九十九條第一項前段。
  (二)刑法第二條第一項前段、第二百十六條、第二百十條、第三
    百三十五條第一項、第七十四條第一項第一款，修正前刑法
    第四十一條第一項前段、第二項、第五十一條第五款。
  (三)刑法施行法第三條之一第三項。
  (四)罰金罰鍰提高標準條例第一條前段，修正前罰金罰鍰提高標
    準條例第二條。
  (五)現行法規所定貨幣單位折算新臺幣條例第二條。
本案經檢察官甲○○到庭執行職務。
中    華    民    國    95    年    12    月    20    日
                  刑事第四庭   審判長法  官  黃建都
                                     法  官  陳君鳳
                                     法  官  黃珮茹
以上正本證明與原本無異。
如不服本判決，應於判決送達後10日內向本院提出上訴狀（須附
繕本）。「切勿逕送上級法院」
                                     書記官  徐源坤
中    華    民    國    95    年    12    月    20    日
附錄論罪法條：
刑法第2條第1項前段
刑法第216條
行使第 210 條至第 215 條之文書者，依偽造、變造文書或登載
不實事項或使登載不實事項之規定處斷。
中華民國刑法第210條
偽造、變造私文書，足以生損害於公眾或他人者，處 5 年以下有
期徒刑。
中華民國刑法第335條第1項
意圖為自己或第三人不法之所有，而侵占自己持有他人之物者，
處 5 年以下有期徒刑、拘役或科或併科 1 千元以下罰金。
前項之未遂犯罰之。
刑法第74條第1項第1款
修正前刑法第41條第1項前段、第2項、第51條第5款
刑法施行法第3條之1第3項


司法院資訊處製作；財團法人民間司法改革基金會備份。
